臺中高等行政法院判決
　　　　　　　　　　　　　　　　 93年度訴更一字第00018號
　　　　　　　　　　　　　　　.
原　　　告　甲○○
訴訟代理人　劉嘉堯律師
被　　　告　彰化縣政府
代　表　人　乙○○
訴訟代理人　許燦奎律師
上列當事人間因徵收補償事件，原告不服內政部中華民國91年12
月24日台內訴字第0910008348號訴願決定，提起行政訴訟。本院
判決後，經由最高行政法院發回更審，本院更為判決如下︰
　　主  文
原告之訴駁回。
訴訟費用由原告負擔。
　　事  實
一、事實概要：
    緣原告所有坐落彰化縣北斗鎮○○○段第1292之1地號土地
    ，地目「水」，面積0.0300公頃，其使用分區為「鄉村區」
    ，使用地類別為「水利用地」，因地方人士以該土地之部分
    土地原為道路及排水溝，又該道路為鄉道○○○路段狹窄，
    側溝未加蓋造成淤積，嚴重影響交通安全及居民環境品質等
    事由，建議被告改善，被告乃於民國(下同)90年12月25日發
    包施工，路幅寬度於房屋密集區均按現況改善路肩側水溝，
    並於91年6月27日完工。嗣原告於91年7月1日以存證信函請
    被告辦理徵收補償，被告覆以將派員赴現場實勘研處，原告
    復於同年8月19日聲請被告辦理系爭土地之徵收補償，惟經
    被告否准。原告不服，提起訴願遭駁回，乃提起行政訴訟，
    經本院92年度訴字第64號判決駁回後，原告仍不服，上訴由
    最高行政法院以93年度判字第1399號判決，廢棄原判決，發
    回本院更審。
二、兩造聲明：
    (一)原告聲明求為判決：
      1.訴願決定及原處分均撤銷。
      2.被告對原告所有坐落彰化縣北斗鎮○○○段第1292之1
        地號(地目水，土地全部面積300平方公尺)，應為辦理
        編列徵收補償預算，擬具詳細徵收計畫書，並附具徵收
        土地圖冊或土地改良物清冊及土地使用計畫圖，送由核
        准徵收機關核准，並辦理徵收公告給予補償之行為。
　　(二)被告聲明求為判決：原告之訴駁回。
三、兩造陳述：
    (一)原告主張：
      1.按行政院67年7月14日台67內字第6301號函及69年6月23
        日台69內字第2072號函釋意旨，政府依都市計畫主動辦
        理道路拓寬或打通工程施工後道路形態業已改變者，該
        道路範圍內之私有土地，除日據時期之既成道路目前仍
        作道路使用，且依土地登記簿記載，於土地總登記時已
        登記為「道」地目之土地，仍依前項公用地役關係繼續
        使用外，其餘土地應一律辦理徵收補償，且今後地方政
        府如財政寬裕或所興築之道路曾獲得上級專案補助經費
        ，或依法徵收工程受益費、車輛通行費者，則對該道路
        內私有既成道路土地應一律依法徵收補償。
      2.又依大法官釋字第400號解釋意旨觀之，可知行政院67
        年7月14日台67內字第6301號函及69年2月23日台69內字
        第2072號函所示既成巷道有成立公用地役關係不予徵收
        之函示，如因公用或其他公益目的之必要，而經政府依
        都市計畫主動辦理道路拓寬或開闢者，國家自應依法律
        之規定辦理徵收給予補償，各級政府如因經費困難，不
        能對上述道路全面徵收補償，有關機關亦應「訂定期限
        籌措財源逐年辦理」或「以他法補償」。
      3.本件原告所有座落彰化縣北斗鎮○○○段第1292之1地
        號、地目水、面積0.0300公頃之土地，其使用分區為「
        鄉村區」，使用地目類別為「水利用地」，原來並非作
        為道路使用，亦非既成道路，此有土地登記、地籍圖謄
        本可證。又上開系爭土地原即屬原告私人使用範圍，非
        既成道路，此有拓寬前、後之照片可比對。故被告指系
        爭土地為「既成道路」，顯與實情不符。又被告既於91
        年2月間未經原告同意，擅自以北斗鎮轄內彰108線道路
        改善工程將系爭土地拓寬為道路用地使用，顯於法不合
        。被告不與原告協議價購，自應依法辦理公共徵收補償
        ，然其將原告所有私人地闢為道路使用，又拒不辦理協
        議價購或公共徵收補償，亦顯屬違法。
      4.按土地法第224條、土地徵收條例第13條、第19條之規
        定意旨，被告不僅為徵收公告機關，且為需用土地人，
        其負有主動編列徵收補償費預算，及擬具詳細徵收計畫
        書，並附具徵收土地圖冊或土地改良物清冊及土地使用
        計畫圖，送由核准徵收機關核准，並辦理徵收補償之義
        務，原告自得依行政訴訟法第8條之規定，併為請求被
        告就系爭土地全部辦理徵收事宜之事實行為給付訴訟。
    (二)被告答辯：
      1.本件原告所有坐落彰化縣北斗鎮○○○段第1292之1地
        號土地、地目「水」、面積0.0300公頃，其使用分區為
        「鄉村區」，使用地類別為「水利用地」，部份土地原
        來即為道路及排水溝既成使用範圍。因該道路為鄉道○
        ○○路段狹窄，側溝未加蓋造成淤積，嚴重影響交通安
        全及居民環境品質。經地方人士建議被告改善，被告於
        90年12月25日發包施工，路幅寬度於房屋密集區均按現
        況改善路肩側水溝並於91年6月27日完成施工。於工程
        施工期間，原告並未反映其用地產權為其所有，迄工程
        完工後始於91年7月1日以存證信函要求被告徵收補償。
      2.按本工程係於原道路辦理改善且非都市○○道路亦無徵
        收工程受益費及車輛通行費，與行政院台67內字第6301
        號函釋所示情況尚有不同，原告自不得據以要求被告補
        償。再者，就司法院釋字第400號解釋意旨觀之，衡諸
        彰化縣既成道路之補徵經費甚為龐大，因政府施政有一
        定之法定程序，為辦理都市建設必須審酌財源分別緩急
        ，並編列預算送請議會審議通過後始得依規定辦理，被
        告所為尚無違法。
      3.次按被告施工前系爭道路旁本有溝渠，因該溝渠非密閉
        式且未裝設水溝蓋，故住戶為方便車輛出入而自行於溝
        渠上方敷設水泥俾利通行。嗣被告將整段溝渠重新施作
        成現狀，並加設水溝蓋，實無占用原非水溝用地之土地
        。縱若原告認其非既成道路部分土地遭占用，亦係指電
        線桿占用部分，惟該電線桿之所有權人並非被告，自不
        生徵收補償問題，且原告經向臺灣彰化地方法院提起訴
        訟，亦經該院91年度彰簡字第632號、92年度簡上字第
        128號判決駁回確定。至於移動電線桿之情形，由於電
        線桿本位於道路旁(及排水溝外側)，經承包商川友營造
        有限公司認妨礙工程進行而於91年4月15日向被告申請
        辦理停工，嗣經臺電公司將施工前位於排水溝(前方)東
        側之電線桿移入靠近房屋之內側(西側)，道路寬幅因此
        而稍有變寬，惟並無使用原非既成道路以外之土地。
      4.再按工程用地取得方式有三，分別為地主無償提供使用
        、協議價購或徵收，若欲進行拓寬彰108縣道路工程，
        係由地主無償提供道路用地。當時確有與系爭道路之沿
        線地主協調無償提供既成道路以外土地供道路拓寬使用
        ，若地主願意提供，即以原計畫12米道路進行拓寬；若
        其不願提供時，被告即以原既成道路寬幅進行排水溝改
        善工程，道路方有寬窄不一情形，由於本案道路用地原
        為既成道路使用迄今，並曾由當地里長於臺灣彰化地方
        法院民事庭結證，因本件原告不願再無償提供既成道路
        以外之土地，故被告於該道路寬幅進行兩側排水溝加蓋
        工程，此由卷附施工前後之現場相片亦可知並無拓寬道
        路及占用非屬既成道路部分之原告所有土地。
　　理  由
一、按「1.政府為便利公眾通行，整修市鄉道路環境，於現有既
    成道路上為必要之改善護鋪設柏油路面，該道路形態並未變
    更，亦未拓寬打通者，應依行政法院45年判字第8號判例以
    公地役關係繼續使用。其上開既成道路之認定應請依照內政
    部66.08.26台內營字第745210號函規定辦理。2.政府依都市
    計畫主動辦理道路拓寬或打通工程施工後道路形態業已改變
    者，該道路範圍內之私有土地，除日據時期之既成道路目前
    仍作道路使用，且依土地登記簿記載於土地總登記時，已登
    記為「道」地目之土地，仍依前項公用地役關係繼續使用外
    ，其餘土地應一律辦理徵收補償。其既成道路用地，應由道
    路主管單位負責查明列冊送請該管稅捐稽徵機關逕予免徵地
    價稅或田賦。」、「查台67內字第6301號院函說明二第2項
    核釋日據時期既成道路仍依公用地役關係繼續使用乙節乃係
    顧及地方財政困難，一時無法籌措鉅額補償費，並非永久不
    予依法徵收，依土地法第14條：『公共交通道路土地不得為
    私有‥‥其已成為私有者，得依法徵收。』之原旨，作如下
    之補充規定：『今後地方政府如財政寬裕或所興築道路曾獲
    得上級專案補助經費，或依法徵收工程受益費，車輛通行費
    者，則業該道路內私有既成道路土地應一律依法徵收補償。
    』」分別經行政院67年7月14日(67)台內字第6301號、69年2
    月23日(69)台內字第2072號函釋在案。又按「憲法第15條關
    於人民財產應予保障之規定，旨在確保個人依財產之存續狀
    態行使其自由使用、收益及處分之權能，並免於遭受公權力
    或第三人之侵害，俾能實現個人自由、發展人格及維護尊嚴
    。如因公用或其他公益目的之必要，國家機關雖得依法徵收
    人民之財產，但應給予相當之補償，方符憲法保障財產權之
    意旨。既成道路符合一定要件而成立公用地役關係者，其所
    有權人對土地既已無從自由使用收益，形成因公益而特別犧
    牲其財產上之利益，國家自應依法律之規定辦理徵收給予補
    償，各級政府如因經費困難，不能對上述道路全面徵收補償
    ，有關機關亦應訂定期限籌措財源逐年辦理或以他法補償。
    若在某一道路範圍內之私有土地均辦理徵收，僅因既成道路
    有公用地役關係而以命令規定繼續使用，毋庸同時徵收補償
    ，顯與平等原則相違。‥‥」，雖經司法院大法官會議作成
    釋字第400號解釋在案。然此解釋意旨亦僅重申受特別犧牲
    之人有受相當補償之權利，並非宣示人民有請求徵收土地之
    公法上請求權(除非法律有特別規定，如土地法第217條、土
    地徵收條例第8條、第58條第2項等)。故為因應司法院大法
    官會議釋字第400號解釋，內政部曾以85年11月28日台內地
    字第8511353號函示：「一‥‥既成道路符合行政法院45年
    第8號判例存在公用地役關係時，於政府尚未按計畫依法徵
    收前，如因公眾通行之需要，得為必要之改善與養護。至政
    府興闢及拓寬道路須徵收私有土地時，如計畫範圍內包含既
    成道路，應同時辦理徵收。」，此函釋與上開大法官會議解
    釋並無不合，本件自得予以援用。
二、本件原告主張坐落彰化縣北斗鎮○○○段第1292之1地號土
    地係其所有，原來並非作為道路使用，亦非既成道路，惟被
    告於91年2月間未經原告同意，擅自以北斗鎮轄內彰108線道
    路改善工程將上述土地拓寬為道路用地使用，乃向被告聲請
    辦理上述土地之徵收補償。被告則以上述土地之部分土地原
    來即為道路及排水溝既成使用範圍。因該道路為鄉道○○○
    路段狹窄，側溝未加蓋造成淤積，嚴重影響交通安全及居民
    環境品質。經地方人士建議被告改善，被告於90年12月25日
    發包施工，被告於施工前確有與系爭道路之沿線地主協調無
    償提供既成道路以外土地供道路拓寬使用，若地主願意提供
    ，即以原計畫12米道路進行拓寬；若其不願提供時，被告即
    以原既成道路寬幅進行排水溝改善，因原告不願無償提供既
    成道路以外之土地，被告乃於上述土地進行兩側排水溝加蓋
    工程，致道路有寬窄不一情形，此由卷附施工前後之現場相
    片亦可知並無拓寬道路及占用非屬既成道路部分之原告所有
    土地為辯。經查：
    (一)依原告所提出之道路拓寬前後照片(起訴狀證四)對照結果
      ，系爭道路兩旁之建築物外牆並無變動，僅拓寬前之路面
      上無水溝蓋，其上電線桿較偏向道路內側，而拓寬後之路
      面上有水溝蓋，其上電線桿並已移置水溝蓋旁較偏向道路
      外側。惟依被告所提出之系爭路段施工前、施工中、施工
      後照片(本院前審卷第52頁)足見，施工前之系爭路段道路
      旁原即有水溝、施工中以板模圍建水溝、施工後加蓋舖平
      。另被告所提卷附彰108線道路改善工程之工程施工圖內
      有「原有排水溝內側立牆保留不打除」之記載，驗收紀錄
      表亦載明樁號0+100、0+300、0+500、0+600之路寬分別為
      8.35公尺、8.8公尺、8.7公尺、8.2公尺，是被告所稱上
      述土地之部分土地原來即為排水溝使用範圍，及地主若願
      意提供土地，即以原計畫12米道路進行拓寬，若地主不同
      意提供，即以原既成道路寬幅進行排水溝改善，致道路有
      寬窄不一情形，自非無據。至於電線桿之移動，應係配合
      水溝蓋加蓋，而由臺灣電力股份有限公司將之移往水溝蓋
      外側，使道路路面加寬，並避免行車事故，原告所提道路
      拓寬前後照片，尚不足以證明其所述上述土地並非做為道
      路使用，亦非既成道路為真實。
    (二)另證人即彰化縣北斗鎮大新里里長汪朝銘，於臺灣彰化地
      方法院審理91年彰簡字第632號給付使用土地補償費事件
      時，到庭證稱：伊係於大新里出生，一直居住在該處，卷
      附照片所示之道路施工位置係位於伊住家之巷口，該原有
      道路供公眾通行已30餘年，其路側施設有水溝，時間亦已
      30餘年，以前附近均係農田，水溝係供大眾使用之灌溉溝
      渠，道路係供大眾通行之道路，路名為大新路，嗣於1、
      20年前，道路兩側興建建築物，水溝乃成為排除雨水之用
      等語，且原告於該事件亦自承：系爭土地之前確實有部分
      面積供做水溝使用，而供作水溝使用之期間，伊不清楚等
      語，業經本院調閱上述卷案查明屬實，則上述土地供公眾
      通行、排水使用，應已達2、30年，未曾間斷，其已具有
      公用地役關係，堪可認定。
    (三)本件彰108線道路改善工程係於原道路辦理改善且非都市
      ○○道路亦無徵收工程受益費及車輛通行費，與行政院67
      台內字第6301號函、69台內字第2072號函釋所示情況尚有
      不同，原告自不得據以要求被告辦理徵收補償。
三、綜上所述，被告辦理彰108線道路改善工程時，就原告所有
    上述土地路段，僅就該道路原有路面及路肩側水溝為改善養
    護，無開闢上述土地為道路用地而使用之事實，揆諸首揭說
    明及大法官會議釋字第400號解釋及內政部85年11月28日台
    內地字第8511353號函釋意旨，原告並無請求被告辦理上述
    土地徵收補償之權利，被告所為否准原告請求之處分，即無
    違誤。訴願決定予以維持，亦無不合。原告訴請均予撤銷，
    及請求被告對原告所有上述土地應為辦理編列徵收補償預算
    ，擬具詳細徵收計畫書，並附具徵收土地圖冊或土地改良物
    清冊及土地使用計畫圖，送由核准徵收機關後，並辦理徵收
    公告給予補償之給付行為，俱無理由，均應予駁回。
據上論結，本件原告之訴為無理由，爰依行政訴訟法第195條第1
項後段、第98條第3項前段，判決如主文。
中　　華　　民　　國　　94　　年　　6 　 月　　 2　　 日
                第二庭審判長法  官　王茂修
                            法  官　莊金昌
                            法  官　王德麟
以上正本證明與原本無異。
如不服本判決，應於判決送達後20日內向本院提出上訴書狀，其
未表明上訴理由者，應於提起上訴後20日內向本院提出上訴理由
書(須依對造人數附具繕本)；如於本判決宣示或公告後送達前提
起上訴者，應於判決送達後20日內補提上訴理由書(須附繕本)。
未表明上訴理由者，逕以裁定駁回。
提起上訴應預繳送達用雙掛號郵票390元(34元及5元郵票各10份)。
中　　華　　民　　國　　94　　年　　6 　 月　　 2　　 日
　　　　　　　　　　　　　　書記官　蔡宗融
